【裁判字號】    99,訴,691
【裁判日期】    990618
【裁判案由】    塗銷抵押權登記
【裁判全文】
臺灣板橋地方法院民事判決               99年度訴字第691號
原      告  丙○○○
訴訟代理人  乙○○
被      告  甲○○
上列當事人間請求塗銷抵押權登記事件，經本院於民國99年6 月
2日言詞辯論終結，判決如下：
    主  文
原告之訴駁回。
訴訟費用由原告負擔。
    事實及理由
一、原告主張：
  (一)訴外人林文村（已歿）於民國80年8 月9 日向被告借款新臺
    幣（下同）100 萬元，並以其所有坐落臺北縣三重市○○○
    段同安厝小段第77地號、第77之1 地號土地（下稱系爭第77
    地號土地、系爭第77之1 地號土地）共同擔保設定債權額10
    0 萬元之抵押權（下稱系爭抵押權）予被告，存續期間自80
    年（原告誤繕為88年）8 月8 日起至80年（起訴狀誤繕為88
    年）9 月7 日止，清償期為80（起訴狀誤繕為88年）年9 月
    7 日。嗣因借款人林文村未依約償還，由被告向法院聲請拍
    賣抵押物，經本院82年度民執正字第4018號強制執行，將第
    77地號土地以160 萬元拍定予第三人，該筆債務即已全部清
    償完畢，而第77之1 地號土地則因拍賣第77地號土地之價金
    已足夠清償而不須拍賣，故被告應將第77之1 地號土地之抵
    押權登記予以塗銷。
  (二)又系爭抵押權係普通抵押權而非最高限額抵押權，其於設定
    時係從屬於主債權而成立，該抵押權所擔保之債權100 萬元
    既已清償而全部消滅，則該抵押權自應隨之消滅，況至今已
    逾18年之久，依民法第880 條規定抵押權15年就自動消滅，
    訴外人林文村死亡後，由原告繼承第77之1 地號土地，為此
    請求被告塗銷系爭抵押權設定登記。
  (三)聲明：被告應將坐落臺北縣三重市○○○段同安厝小段第77
    之1 地號、面積383 平方公尺、應有部分36分之1 ，臺北縣
    三重地政事務所於80年8 月9 日以80年重登字第032597號收
    件，於80年8 月9 日所設定之債權總額100 萬元抵押權登記
    予以塗銷。
二、被告則以：本件抵押權所擔保之債權並未完全清償，除非債
    權全部清償，否則伊不願塗銷抵押權設定登記等語置辯。併
    為答辯聲明：原告之訴駁回。
三、本院之判斷：
  (一)原告主張系爭抵押權所擔保之100 萬元債權已因清償而消滅
    ，且依民法第880 條規定抵押權15年就自動消滅，訴外人林
    文村死亡後，由原告繼承第77之1 地號土地，請求被告塗銷
    系爭抵押權登記等情，為被告所否認，並以前詞置辯。是本
    件所應審究之爭點為：1.系爭抵押權所擔保之100 萬元債權
    是否已因清償而消滅？2.系爭抵押權是否因民法第880 條所
    定除斥期間完成而消滅？茲分別論述如次。
  (二)系爭抵押權所擔保之100 萬元債權是否已因清償而消滅？
  1.按當事人主張有利於己之事實者，就其事實有舉證之責任，
    民事訴訟法第277 條本文定有明文。本件原告主張系爭抵押
    權所擔保之100 萬元債權已因清償而消滅，為被告所否認，
    原告自應就上開有利於己之事實負舉證責任。
  2.查原告主張訴外人林文村前於80年8 月9 日向被告借款100
    萬元，並以其所有之系爭第77地號、第77之1 地號土地共同
    擔保設定債權額100 萬元之抵押權，存續期間自80年8 月8
    日起至同年9 月7 日止。嗣因林文村未依約償還，由被告聲
    請拍賣抵押物，經本院以82年度民執正字第4018號拍賣抵押
    物強制執行事件，於82年10月7 日將系爭第77地號土地以16
    0 萬元拍定予第三人；另系爭第77之1 地號土地迄89年3 月
    9 日經特別程序仍無人應買而視為撤回之事實，有土地登記
    謄本、本院民事執行處83年5 月7 日82年度民執正字第4018
    號強制執行函影本及本院89年3 月9 日82年度民執正字第40
    18號函影本各1 份為證（見本院卷第6 至8 頁、第72至73頁
    ），且為被告所不爭執，堪信為真實。又經本院依職權調取
    82年度民執正字第4018號拍賣抵押物強制執行卷宗核閱結果
    ，系爭第77地號土地固以160 萬元拍定，惟經扣除執行費用
    27,783元及土地增值稅933,140 元後，被告僅獲分配639,07
    7 元，此有本院民事執行處83年6 月2 日82年度民執正字第
    4018號通知暨分配表在卷可稽（見本院卷第70至71頁），足
    徵系爭抵押權所擔保之100 萬元債權，被告僅獲清償639,07
    7 元，並未獲完全清償。此外，原告始終未就其主張該100
    萬元債權已完全清償之事實，舉證以實其說，則其此部分主
    張，自無可採。
  (三)系爭抵押權是否因民法第880 條所規定之除斥期間完成而消
    滅？
  1.按請求權，因15年間不行使而消滅。但法律所定期間較短者
    ，依其規定；又以抵押權擔保之債權，其請求權已因時效而
    消滅，如抵押權人，於消滅時效完成後，5 年間不實行其抵
    押權者，其抵押權消滅，民法第125 條、第880 條分別定有
    明文。次按消滅時效因開始執行行為或聲請強制執行而中斷
    ；時效中斷者，自中斷之事由終止時，重行起算，民法第12
    9 條第2 項第5 款及第137 條第1 項規定甚明。
  2.查本件被告因林文村未依約償還上開借款，乃聲請拍賣抵押
    物，經本院以82年度民執正字第4018號拍賣抵押物強制執行
    事件，於82年10月7 日將系爭第77地號土地以160 萬元拍定
    予第三人；另系爭第77之1 地號土地迄89年3 月9 日經特別
    程序仍無人應買而視為撤回，俱如前述，是被告既已聲請拍
    賣抵押物並開始執行，且系爭第77之1 地號土地迄89年3 月
    9 日始因無人應買而視為撤回，則系爭100 萬元債權之請求
    權時效自因開始執行行為而中斷，並自89年3 月9 日視為撤
    回上開執行之際，始重行起算15年之時效，據此，系爭100
    萬元債權之請求權時效迄今並未消滅，從而系爭抵押權自無
    適用民法第880 條規定之餘地。則被告辯稱系爭抵押權因民
    法第880 條所規定之除斥期間完成而消滅云云，即屬無據。
四、綜上所述，本件原告主張系爭抵押權所擔保之100 萬元債權
    已因清償而消滅，且系爭抵押權亦因民法第880 條所規定之
    除斥期間完成而消滅云云，均不足採。從而，原告請求塗銷
    系爭第77之1 地號土地之抵押權登記，為無理由，應予駁回
    。
五、本件事證已臻明確，兩造其餘攻擊防禦方法及未經援用之證
    據，經審酌後，核與判決結果不生影響，爰不一一論述。
六、據上論結，本件原告之訴為無理由，爰依民事訴訟法第78條
    ，判決如主文。
中    華    民    國    99    年    6     月    18    日
                  民事第二庭    法  官  張筱琪
以上正本係照原本作成
如對本判決上訴，須於判決送達後20日內向本院提出上訴狀
中    華    民    國    99    年    6     月    18    日
                                書記官  連思斐

司法院資訊處製作；財團法人民間司法改革基金會備份。
